【裁判字號】    98,毒抗,1
【裁判日期】    980106
【裁判案由】    毒品危害防制條例
【裁判全文】
臺灣高等法院刑事裁定                   98年度毒抗字第1號
抗  告  人  臺灣宜蘭地方法院檢察署檢察官
被      告  甲○○
上列抗告人因被告毒品危害防制條例案件，不服臺灣宜蘭地方法
院中華民國97年12月3日裁定（97年度毒聲字第188號），提起抗
告，本院裁定如下：
    主  文
原裁定撤銷，發回臺灣宜蘭地方法院。
    理  由
一、原裁定意旨略以：被告甲○○前因施用毒品案件，先後2 次
    經送觀察、勒戒後，認均無繼續施用毒品之傾向，於民國（
    下同）87年8月6日及90年10月11日觀察勒戒執行完畢，並由
    臺灣宜蘭地方法院檢察署檢察官以87年度偵字第1920號及90
    年度毒偵字第1300號為不起訴處分確定。詎被告於觀察、勒
    戒處分執行完畢釋放5 年後，又基於施用第一級毒品之犯意
    ，於97年10月9 日15時45分為警採尿回溯前26小時內之某時
    許，在不詳處所，施用海洛因1次，嗣於97年10月9日經警採
    尿送驗而查獲。訊據被告雖矢口否認上開施用海洛因之犯行
    ，辯稱：最近1次是97年10月4日下午，在宜蘭市○○○○路
    旁施用海洛因云云。然查，被告之尿液經送驗後，確呈鴉片
    類嗎啡陽性反應，此有宜蘭縣政府警察局礁溪分局毒品犯罪
    嫌疑人尿液採驗作業管制紀錄表及慈濟大學濫用藥物檢驗中
    心檢驗總表各1紙附卷可稽，是被告於97年10月9日15時45分
    為警採尿回溯前26小時內之某時許，有施用第一級毒品海洛
    因之行為，足以認定。又查被告前於87年及90年間，先後因
    施用毒品案件，經送觀察、勒戒後，均無繼續施用毒品之傾
    向，而分別於87年8月6日及90年10月11日觀察、勒戒執行完
    畢釋放出所，並由臺灣宜蘭地方法院檢察署檢察官以87年度
    偵字第1920號及90年度毒偵字第1300號為不起訴處分等情，
    有前揭不起訴處分書及臺灣高等法院被告前案紀錄表可參，
    則被告於前揭觀察、勒戒處分執行完畢釋放後，五年後再犯
    毒品危害防制條例第10條第1 項之施用第一級毒品行為，依
    毒品危害防制條例第20條第3項，自應適用同條前2項之規定
    。檢察官依毒品危害防制條例第20條第1項、第3項之規定，
    聲請裁定將被告送勒戒處所觀察、勒戒，核無不合，爰依毒
    品危害防制條例第20條第1項、第3項，裁定命被告應送勒戒
    處所觀察、勒戒云云。
二、抗告意旨略以：被告前因施用毒品案件，先後2 次經臺灣宜
    蘭地方法院裁定送觀察、勒戒後，均認無繼續施用毒品之傾
    向，於87年8月6日及90年10月11日觀察勒戒執行完畢，並分
    別由臺灣宜蘭地方法院檢察署檢察官以87年度偵字第1920號
    、90年度毒偵字第1300號為不起訴處分確定等情，業經臺灣
    宜蘭地方法院認定無訛，並有上揭裁定書、全國刑案資料查
    註表可憑，而被告此次於97年10月9 日15時45分許為警採尿
    回溯前26小時內之某時，在不詳處所，施用第一級毒品海洛
    因之犯行，雖距離第二次觀察勒戒已逾5 年，惟與最高法院
    97年9月9日97年度第5 次刑事庭會議決議要旨所指單純「五
    年後再犯」之情形有別，自難認本案被告施用毒品之行為僅
    係初犯或係五年後再犯。是原裁定認本案被告所涉施用第一
    級毒品犯行，係「五年後再犯」，須依法送勒戒處所觀察、
    勒戒，容有違誤，請求撤銷原裁定，另為適法之裁定等語。
三、經查：
  (一)按93年1月9日修正施行之毒品危害防制條例第20條、第23條
    將施用毒品之刑事處遇程序，區分為「初犯」及「五年內再
    犯」、「五年後再犯」。立法理由之說明係以：「初犯」，
    經觀察、勒戒或強制戒治後，應為不起訴處分或不付審理之
    裁定；經觀察、勒戒或強制戒治執行完畢釋放後，「五年內
    再犯」者，因其再犯率甚高，原實施之觀察、勒戒及強制戒
    治既已無法收其實效，爰依法追訴或裁定交付審理。至經觀
    察、勒戒或強制戒治執行完畢釋放後，「五年後再犯」者，
    前所實施之觀察、勒戒或強制戒治已足以遮斷其施用毒品之
    毒癮，為期自新及協助其斷除毒癮，仍適用「初犯」規定，
    先經觀察、勒戒或強制戒治之程序。從而依修正後之規定，
    僅限於「初犯」及「五年後再犯」二種情形，始應先經觀察
    、勒戒或強制戒治程序。倘被告於五年內已再犯，經依法追
    訴處罰，縱其第3次（或第3次以上）再度施用毒品之時間，
    在初犯經觀察、勒戒或強制戒治執行完畢釋放五年以後，已
    不合於「五年後再犯」之規定，且因已於「五年內再犯」，
    顯見其再犯率甚高，原實施觀察、勒戒或強制戒治，已無法
    收其實效，即應依該條例第10條處罰（最高法院97年9月9日
    97年度第5次刑事庭會議決議意旨參照）。
  (二)本案被告前因施用毒品案件，經臺灣宜蘭地方法院檢察署檢
    察官聲請臺灣宜蘭地方法院以87年度毒聲字第306 號裁定送
    勒戒處所觀察、勒戒後，認無繼續施用毒品之傾向，於87年
    8月6日執行完畢，並經臺灣宜蘭地方法院檢察署檢察官以87
    年度偵字第1920號為不起訴處分確定；嗣於觀察、勒戒執行
    完畢釋放後五年內，又因連續施用毒品案件，經臺灣宜蘭地
    方法院檢察署檢察官聲請臺灣宜蘭地方法院以90年毒聲字第
    713 號裁定送勒戒處所觀察、勒戒後，認無繼續施用毒品之
    傾向，於90年10月11日執行完畢，並經臺灣宜蘭地方法院檢
    察署檢察官以90年度偵字第1300號為不起訴處分確定等情，
    有上揭不起訴處分書、全國刑案資料查註表、全國施用毒品
    案件紀錄表、臺灣高等法院被告前案紀錄表可憑。而本件被
    告於97年10月9 日15時45分許為警採尿回溯前26小時內之某
    時，在不詳處所，再次施用毒品之犯行，已係第三次犯毒品
    危害防制條例第10條之罪，則本件被告既於五年內先後經觀
    察、勒戒，非屬「初犯」，揆諸前揭最高法院決議意旨，本
    件是否符合該條例「五年後再犯」之規定，而得再為觀察、
    勒戒，抑或應依法起訴，非無再予審究之處，原審未查，遽
    對被告為觀察、勒戒之裁定，恐於法有違，應由本院予以裁
    定撤銷，發回原審法院詳加調查後，更為適法之裁定。
據上論斷，依刑事訴訟法第413條，裁定如主文。
中    華    民    國    98    年    1     月    6     日
                  刑事第三庭  審判長法  官  葉騰瑞
                                    法  官  謝靜恒
                                    法  官  許文章
以上正本證明與原本無異。
不得再抗告。
                                    書記官  蔡慧娟
中    華    民    國    98    年    1     月    7     日


司法院資訊處製作；財團法人民間司法改革基金會備份。
